臺灣高雄地方法院刑事判決　　　　　　　95年度易字第1813號
公　訴　人　臺灣高雄地方法院檢察署檢察官
被　　　告　乙○○
上列被告因詐欺案件，經檢察官提起公訴（95年度偵字第12385號）
，本院判決如下：
    主  文
乙○○幫助意圖為自己不法之所有，以詐術使人將本人之物交付
，處拘役貳拾伍日，如易科罰金，以銀元參佰元即新臺幣玖佰元
折算壹日。
    事  實
一、乙○○明知在金融機構開設之存款帳戶，係金融機構供其個
    人金融存提款項專用，及將帳戶之存摺、提款卡、密碼、印
    章交付他人使用，極有可能供遂行財產犯罪之用，社會上相
    關事件、新聞時有所聞，仍基於縱使被他人為財產犯罪後之
    利用亦不違反其本意之幫助未必故意，於民國94年10月中旬
    某日，在其所經營之高雄市○○區○○路「胡搞蝦搞火鍋店
    」內，將其在中華郵政股份有限公司（下稱：中華郵政公司
    ）開設花蓮二支局（局號000000-0號、帳號000000-0號）帳
    戶之存摺、提款卡及身分證正本、汽車駕駛執照正本均交付
    予真實姓名年籍不詳、自稱「林正勝」之成年男子，供該名
    自稱「林正勝」之成年男子所屬之詐騙集團隱匿其向不特定
    人詐騙錢財之用。後該詐騙集團內成員即於95年1 月4 日4
    時許撥打電話予丙○○，向丙○○佯稱伊中獎，要求丙○○
    先匯款方可領取中獎獎金，致丙○○不疑有他而陷於錯誤，
    遂依指示前往高雄市新興郵局分別於同日10時57分匯款新台
    幣（下同）6 萬5000元至少年王○○（年籍資料在卷，另由
    臺灣高雄地方法院調查中）之郵局帳戶內、以及於同日14時
    6 分匯款5 萬元、於次日（5 日）9 時43分匯款16萬元至上
    開乙○○郵局帳戶內，致生此財產上之損害。嗣丙○○未獲
    獎金，察覺受騙，而報警處理始悉上情。
二、案經高雄市政府警察局左營分局移請灣高雄地方法院檢察署
    檢察官偵查起訴。
    理  由
一、證據能力部分：
    按被告以外之人於審判外之陳述，雖不符前4 條之規定，而
    經當事人於審判程序同意作為證據，法院審酌該言詞陳述或
    書面陳述作成時之情況，認為適當者，亦得為證據，刑事訴
    訟法第159 條之5 定有明文；其立法理由在於傳聞證據未經
    當事人之反對詰問予以核實，乃排斥其證據能力。惟當事人
    如放棄對原供述人之反對詰問權，於審判程序表示同意該等
    傳聞證據可作為證據，此時，法院除認該傳聞證據欠缺適當
    性外，自可承認其證據能力。經查，關於本判決所引下列屬
    於審判外陳述之傳聞證據，均業經公訴人、被告乙○○於審
    判程序同意作為證據，且經本院審酌該證據等作成之情況均
    無不適當之情形，是依上開規定，應認均有證據能力。
二、實體認定部分：
  (一)訊據被告乙○○固不否認有於上揭地點交付上揭物品予自稱
    「林正勝」之成年男子使用，惟矢口否認有何幫助詐欺取財
    之未必故意，辯稱：伊交付上揭物品予「林正勝」係為了辦
    理貸款云云。經查：
  (1)被告於前述時間、地點交付上揭物品予「林正勝」後，由其
    所屬犯罪集團成員向被害人丙○○佯稱伊中獎，要先匯款方
    可領取中獎獎金云云，並留下上揭被告帳戶供匯款，致丙○
    ○陷於錯誤，於95年1 月4 日14時6 分匯款5 萬元、於次日
    （5 日）9 時43分匯款16萬元至被告上開帳戶內等情，核與
    被害人丙○○於警詢中之證述相符，並有被害人郵政國內匯
    款執據、被告上開中華郵政股份有限公司花蓮二支局（局號
    000000 -0 號、帳號000000-0號）帳戶之開戶基本資料及歷
    史交易清單等在卷可稽，堪信為真實。
  (2)次查，被告迭於95年3 月17日警詢時（參警卷第2 頁）、95
    年6 月15日偵訊時（參95年度偵字第12385 號卷第8 頁）、
    本院95年12月13日準備程序（參本院卷第20頁）時均供稱：
    伊係於94年10月中旬，將上揭物品交付予「林正勝」，嗣於
    準備程序庭後始提出95年12月19日答辯狀表示：交付時間係
    受訊問時誤植，應改為「94年12月中旬」等語，本院審酌被
    告於警詢、偵訊時之供述距離案發時間較近，記憶自較清晰
    、可信，且警詢、偵訊、準備程序時，既均係依照被告陳述
    而記載，並非誤載之情形，被告僅空言表示前受訊問時所稱
    交付時間應更正，並未提出何說明，自尚難遽採，復審酌被
    告恐係因伊遲至95年1 月10日始向高雄市政府警察局前鎮分
    局報案，與伊原本所述：伊因亟需用錢而請「林正勝」代為
    辦理貸款，伊於94年10月間交付上揭物品予「林正勝」，「
    林正勝」說3 天內就可以貸得金錢等語之交付物品時間相距
    甚久，與常情不符，被告為避免刑事責任始改稱交付時間為
    「94年12月間」，綜上，被告嗣後改稱之交付時間，並非可
    採，而應認被告前此所供稱之交付時間，即94年10月間，始
    屬可信。
  (3)又查，被告自交付上揭物品予「林正勝」後，迄今並未取回
    該等物品，為被告所自承，惟自95年10月份後，被告雖未取
    回其所有之上揭郵局存摺、提款卡，卻未曾向中華郵政公司
    辦理存摺、金融卡遺失等之通報或掛失止付手續，其上開郵
    局帳戶復於94年12月31日辦理使用郵局語音系統，而其功能
    係得：帳戶餘額查詢及預約轉帳等，此有中華郵政股份有限
    公司花蓮郵局96年1 月26日行字第0965090032號函暨檢附之
    警示帳戶結清銷戶單、以局號帳號查詢客戶存簿資料單在卷
    可證（參本院卷第61頁），另被告之汽車駕照異動情形，經
    查，自92年2 月11日異動登記後，迄今亦未有換、補發之紀
    錄，此有交通部公路總局台北區監理所花蓮監理站95年12月
    27 日 函暨檢附之汽車駕駛人異動登記書及相關資料影本在
    卷可憑（參本院卷第36頁），再者，被告之國民身分證歷次
    換、補發情形，經查除94年8 月8 日補領過國民身分證後，
    被告次係於95年1 月26日以「於95年1 月5 日、遺失」為由
    ，向該管戶政機關申請補領國民身分證，此亦有花蓮縣花蓮
    市戶政事務所95年12月25日函暨檢附之歷次申請書（參本院
    卷第30頁）在卷可稽，衡諸常情，被告所交付予「林正勝」
    者，皆為重要之證件正本等及金融物品，被告亦係成年、社
    會經驗及智識能力均正常之人，上揭物品未經取回，卻未曾
    辦理郵局帳戶之止付等程序，其所為即屬可疑。
  (4)況衡諸常情，辦理貸款之目的，即係在於獲得金錢，被告僅
    需將帳戶名稱及戶號等給予代辦貸款之人即可獲得貸款入帳
    ，無須將用供提款之提款卡亦交付予人；被告為一智識正常
    社會經驗豐富之成年人、職業時間甚久、復曾經營上揭火鍋
    店，當不至於在委託他人辦理貸款時，率爾將上揭重要證件
    正本及存摺、提款卡等物，交付予身份資料不明、無從查驗
    之人，且交付後，在約定之3 天時間過後而未獲回應，被告
    既自承當時亟需用錢，卻未為相關必要措置，如掛失止付郵
    局帳戶、或遲至95年1 月4 、5 日被害人遭詐騙金錢，為警
    通知後之95年1 月10日始向警方報案，顯與常情不符，猶見
    被告上開所辯，顯係虛語。
  (5)復按刑法上之故意，可分為直接故意與不確定故意（間接故
    意），所謂「不確定故意」，係指行為人對於構成犯罪之事
    實，預見其發生而其發生並不違背其本意者，刑法第13條第
    2 項定有明文再以幫助犯成立之要件，除須有幫助行為外，
    須行為人有幫助之故意，而其故意內涵，除須行為人對其所
    實施幫助行為有違法性之認識或有認識之可能外，尚須對於
    正犯所實施犯罪行為有具體之認識或有認識之可能性，亦即
    從犯對於正犯所實施之全部犯罪構成要件該當性之事實應有
    所認識或有認識之可能性。次查金融帳戶為個人之理財工具
    ，個人專屬性甚高，而政府開放金融業申請設立後，金融機
    構大量增加，一般民眾皆可以存入最低開戶金額之方式自由
    申請開設金融帳戶，並無任何特殊之限制，因此一般人申請
    存款帳戶極為容易而便利，且得同時在不同金融機構申請多
    數存款帳戶使用，並無使用他人帳戶之必要，此為一般人日
    常生活所熟知之常識，故除非充作犯罪使用，並藉此逃避警
    方追緝，一般正常使用之存款帳戶，並無向他人另行取得帳
    戶存摺及提款卡之必要。何況金融存款帳戶攸關存戶個人財
    產權益之保障，有極高專屬性，衡諸常理，若非與本人有密
    切關係，不可能提供個人帳戶供他人使用，縱有交付個人帳
    戶予他人使用之特殊情形，亦必會先行瞭解他人使用帳戶之
    目的始行提供，參以坊間報章雜誌及其他新聞媒體，對於以
    簡訊通知中獎、假中獎真詐財、假綁架真詐財或其他類似之
    不法犯罪集團，經常利用大量收購或以他法取得之他人存款
    帳戶，以隱匿其等詐欺取財犯罪之不法行徑，規避執法人員
    之查緝，並掩飾、確保因自己犯罪所得之財物，類此在社會
    上層出不窮之案件，亦多所報導及再三披露，是避免此等專
    屬性甚高之帳戶被不法之徒利用為與財產有關之犯罪工具，
    亦應為一般智識健全之人所應有之認知。被告自承係將上開
    帳戶之提款卡及存摺、身分證正本、汽車駕照正本交予「林
    正勝」，然被告與該男子並不認識，且除該男子之電話外，
    被告並不知該名男子真實姓名年籍等情，已據被告於本院訊
    問時供認不諱，以被告為成年人之智識、經驗，衡情應對該
    男子取得其開立之上開金融機構帳戶，可能供作詐欺取財使
    用，有所預見，是被告於不知悉該收取帳戶者相關背景及收
    取帳戶之目的情形下，竟將其所有之上開金融機構帳戶提款
    卡及存摺交付之，縱無證據證明被告明知該詐欺集團之態樣
    ，然就該詐欺集團嗣後將被告交付之上開金融機構帳戶供詐
    欺取財之用，並藉以方便取得贓款及掩飾其詐欺取財犯行，
    顯不違反被告之本意，是被告自有幫助該詐欺集團詐欺取財
    之未必故意。
  (6)綜上所述，被告辯稱，並不足採，本件事證明確，被告犯行
    ，堪可認定，應依法論科。
  (二)新舊法比較部分：
    被告行為後，刑法業於94年2 月2 日修正公布部分條文，並
    於95年7 月1 日施行。依修正後刑法第2 條第1 項規定：「
    行為後法律有變更者，適用行為時之法律。但行為後之法律
    有利於行為人者，適用最有利於行為人之法律。」，此條規
    定與刑法第1 條罪刑法定主義契合，係規範行為後法律變更
    所生新舊法律比較適用之準據，是刑法第2 條本身雖經修正
    ，尚無比較新舊法之問題，應一律適用裁判時之現行刑法第
    2 條，以決定適用之刑罰法律，先予敘明。又本次修正涵蓋
    之範圍甚廣，故比較新舊法時，應就罪刑有關之共犯、牽連
    犯、連續犯、有無累犯加重、自首減輕暨其他法定加減原因
    與加減例等一切情形，綜其全部罪刑之結果而為比較，復有
    最高法院295 年5 月23日所為之95年度第8 次刑庭會議決議
    可資參照。茲就本案有關之新舊法比較部分，臚列如下。
  (1)本件被告行為時，刑法第339 條第1 項普通詐欺罪之法定刑
    為「5 年以下有期徒刑、拘役或科或併科1 千元以下罰金。
    」，且依斯時罰金罰鍰提高標準條例第1 條前段規定，「依
    法律應處罰金、罰鍰者，就其原定數額得提高為2 倍至10倍
    」。故罰金刑部分經提高後為1 萬元以下，經折算為新臺幣
    後，最高可罰新臺幣3 萬元，最低則為新台幣3 元（銀元1
    元）。至被告行為後公布施行之刑法施行法第1 條之1 規定
    ：「中華民國94年1 月7 日刑法修正施行後，刑法分則編所
    定罰金之貨幣單位為新臺幣。94年1 月7 日刑法修正時，刑
    法分則編未修正之條文定有罰金者，自94年1 月7 日刑法修
    正施行後，就其所定數額提高為30倍。但72年6 月26日至94
    年1 月7 日新增或修正之條文，就其所定數額提高為3 倍」
    ；且刑法第33條第5 款亦修正為：「主刑之種類：罰金，新
    台幣一千元以上，以百元計算之」。查刑法第339 條第1 項
    規定，係72年6 月26日前所訂定，故依新法規定，罰金部分
    應提高為30倍，即最高可罰新台幣3 萬元，最低應罰新台幣
    1 千元。經比較新、舊法之結果，應以被告行為時之舊法對
    其較為有利。
  (2)修正施行前刑法第30條原規定：「幫助他人犯罪者，為從犯
    。雖他人不知幫助之情者，亦同。從犯之處罰，得按正犯之
    刑減輕之」，而現行刑法第30條則修正為：「幫助他人實行
    犯罪行為者，為幫助犯。雖他人不知幫助之情者，亦同。幫
    助犯之處罰，得按正犯之刑減輕之」。參照該條修正之立法
    理由說明，此項修正係「依學界通說既認幫助犯應採共犯從
    屬性說之『限制從屬形式』，使教唆犯及幫助犯之從屬理論
    一致，爰修正第1 項之文字，以杜疑義」、「…明示幫助犯
    之成立，亦以被幫助者著手犯罪之實行，且具備違法性為必
    要。至於被幫助者是否具有『有責性（罪責）』，皆不影響
    幫助犯之成立。因此，如被幫助之人未滿14歲，或有第19條
    第1 項之情形而不罰，依幫助犯之限制從屬形式，仍得依其
    所幫助之罪處罰之」，是本次修正僅係參酌學說及實務見解
    ，將幫助犯之條文規定予以明確化，以杜爭議，故解釋上修
    正施行前後刑法第30條第2 項之規定並無有利或不利於被告
    之問題，惟幫助犯是否得予減輕其刑，事涉行為之可罰性，
    參照最高法院95年度第9 次刑事庭會議決議之意旨，仍有刑
    法第2 條第1 項規定之適用。是本案應依被告行為時即修正
    施行前刑法第30條第1 項之規定，論以幫助犯，並依同條第
    2 項之規定減輕其刑。
  (3)又本件被告於犯罪時之刑法第41條第1 項前段規定：「犯最
    重本刑為5 年以下有期徒刑以下之刑之罪，而受6 個月以下
    有期徒刑或拘役之宣告，因身體、教育、職業、家庭之關係
    或其他正當事由，執行顯有困難者，得以1 元以上3 元以下
    折算一日，易科罰金。」又受刑人行為時之易科罰金折算標
    準，修正前罰金罰鍰提高標準條例第2 條前段（現已刪除）
    規定，就其原定數額提高為100 倍折算1 日，則本件被告行
    為時之易科罰金折算標準，應以銀元300 元折算1 日，經折
    算為新臺幣後，應以新臺幣900 元折算為1 日。惟95年7 月
    1 日修正公布施行之刑法第41條第1 項前段則規定：「犯最
    重本刑為5 年以下有期徒刑以下之刑之罪，而受6 個月以下
    有期徒刑或拘役之宣告者，得以新臺幣1,000 元、2,000 元
    或3,000 元折算1 日，易科罰金。」比較修正前後之易科罰
    金折算標準，以95年7 月1 日施行前之規定，較有利於被告
    ，則依刑法第2 條第1 項前段，適用修正前刑法第41條第1
    項前段規定，定其易科罰金折算標準。
  (4)綜合上述各條文修正前、後之比較，以被告行為時即95年7
    月1 日修正施行前之刑法，較有利於被告，自應依修正後刑
    法第2 條第1 項前段規定，適用修正前刑法之相關規定及罰
    金罰鍰提高標準條例第2 條之規定，予以論處。
  (四)按刑法上之幫助犯，係對於犯罪與正犯有共同之認識，而以
    幫助之意思，對於正犯資以助力，而未參與實施犯罪之行為
    者而言（最高法院75年度台上字第1509號、84年度台上字第
    5998號、88年度台上字第1270號判決參照）；是以，如未參
    與實施犯罪構成要件之行為，且係出於幫助之意思提供助力
    ，即屬幫助犯，而非共同正犯。被告提供其所申設之中華郵
    政股份有限公司花蓮二支局郵局帳戶之存摺、提款卡及身分
    證正本、汽車駕照正本予真實姓名年籍不詳自稱「林正勝」
    之成年男子使用，使其所屬犯罪集團之成員得基於詐欺取財
    之犯意，向被害人丙○○施用詐術，致使渠陷於錯誤，匯款
    至被告上開帳戶內，而遂行詐欺取財之犯行，然被告單純提
    供帳戶供人使用之行為，並不等同於向被害人施以欺罔之詐
    術行為，且亦無證據證明被告有參與詐欺取財犯行之構成要
    件行為，是被告提供帳戶之存摺、提款卡等物供人使用之行
    為，對於該詐騙集團遂行詐欺取財犯行，資以助力，核其所
    為，係犯修正前刑法第339 條第1 項意圖為自己不法之所有
    ，以詐術使人將本人及第三人之物交付罪之幫助犯，依修正
    前刑法第30條第2 項規定，按正犯之刑減輕之。爰審酌被告
    提供帳戶予詐騙集團供非法使用，且其所提供帳戶非惟幫助
    詐騙者遂行詐財目的，同時使詐欺者得以隱匿其真實身分，
    減少遭查獲之風險，愈使其肆無忌憚，加深犯罪之猖獗，行
    為實有不當，其犯後猶否認犯行，未見悔意，惟念及被告平
    日素行尚可，有臺灣高等法院被告前案紀錄表在卷，被害人
    被詐欺之金額共為21萬元，暨其犯罪動機、目的、生活狀況
    等一切情狀，量處如主文所示之刑，並依修正前刑法第41條
    第1 項前段諭知易科罰金之折算標準。
據上論斷，依刑事訴訟法第299 條第1 項，刑法第2 條第1 項、
修正前刑法第339 條第1 項、修正前刑法第30條第1 項、第2 項
、修正前第41條第1 項前段，罰金罰鍰提高標準條例第1 條前段
、修正前罰金罰鍰提高標準條例第2 條，現行法規所定貨幣單位
折算新臺幣條例第2 條，判決如主文。
本案經檢察官甲○○到庭執行職務。
中　　華　　民　　國　　96　　年　　3 　　月　　15　　日
                  刑事第十一庭  審判長法　官  何秀燕
                                      法  官  戰諭威
                                      法  官  吳金芳
以上正本證明與原本無異。
如不服本判決，應於收受送達後10日內，向本院提出上訴書狀。
中　　華　　民　　國　　96　　年　　3 　　月　　15　　日
　                                    書記官  周美
附錄本判決論罪之法條：
中華民國刑法第339條
（普通詐欺罪）
意圖為自己或第三人不法之所有，以詐術使人將本人或第三人之
物交付者，處5 年以下有期徒刑、拘役或科或併科1 千元以下罰
金。
